【裁判字號】    94,訴,2187
【裁判日期】    950223
【裁判案由】    確認抵押權不存在
【裁判全文】
臺灣高雄地方法院民事判決              94年度訴字第2187號
原      告    台新國際商業銀行股份有限公司
法定代理人    丁○○
訴訟代理人    甲○○
被      告    丙○○
兼訴訟代理人  乙○○
                      樓
上列當事人間確認抵押權不存在事件，本院於民國95年2 月9 日
言詞辯論終結，判決如下：
    主  文
被告丙○○、乙○○於民國九十年十月三日就被告丙○○所有坐
落高雄縣岡山鎮○○段一二九八地號面積六十七平方公尺土地應
有部分二分之一，及其上同段一七○建號即門牌號碼為高雄縣岡
山鎮○○路二巷九十四弄三號之建物應有部分二分之一，所為債
權額新臺幣參佰萬元之抵押權設定行為應予撤銷。
被告乙○○應將被告丙○○所有上開房地，於民國九十年九月二
十日經高雄縣岡山地政事務所以岡資地字第一○六八九○號收件
，於民國九十年十月三日所為抵押權設定登記予以塗銷。
訴訟費用由被告負擔。
    事實及理由
一、程序部分：
（一）本件被告經合法通知，無正當理由未於言詞辯論期日到場
      ，核無民事訴訟法第386 條所列各款情形，爰依原告之聲
      請，由其一造辯論而為判決，合先敘明。
（二）按訴狀送達後，原告不得將原訴追加或變更他訴，但不甚
      礙被告防禦或訴訟終結者，不在此限，民事訴訟法第255
      條第1 項第7 款定有明文。本件原告起訴請求確認被告間
      就坐落高雄縣岡山鎮○○段1298地號面積67平方公尺土地
      應有部分二分之一，及其上同段170 建號即門牌號碼為高
      雄縣岡山鎮○○路2 巷94弄3 號之建物應有部分二分之一
      （下稱系爭房地），於民國90年10月3 日所為設定新臺幣
      （下同）300 萬元之抵押權不存在，並請求塗銷抵押權，
      嗣原告於起訴狀送達後，以書狀追加備位之請求（見本院
      卷第206 頁），聲明撤銷被告間就系爭房地之抵押權設定
      行為，並塗銷抵押權登記。其起訴聲明與追加之備位聲明
      乃涉及被告間之借貸關係是否存在，及設定抵押權之行為
      有無害及原告之債權，經核不甚礙被告防禦或訴訟終結，
      依前揭規定，原告為訴之追加，於法尚無不合。
二、原告主張：被告丙○○之妻即訴外人黃碧倫於89年1 月21日
    邀同被告丙○○向原告借款30萬元，並由被告丙○○及黃碧
    倫共同簽發面額30萬元、到期日為89年9 月25日之本票1紙
    作為擔保，嗣屆期經原告提示後竟未獲付款。被告丙○○為
    逃避債權追索，竟與其兄即被告乙○○於90年10月3 日，將
    其所有系爭房地通謀虛偽設定300 萬元之抵押權予被告乙○
    ○。被告間既為兄弟，且查其抵押權設定日期係在原告通知
    將執行之際，渠等虛偽設定抵押權之行為自屬無效，自有訴
    請確認前開抵押權不存在之必要。又縱認被告間設定抵押權
    行為非通謀虛偽意思表示所為，惟被告丙○○設定抵押權時
    並無資力，其設定抵押權之行為顯有害及原告上開債權，原
    告自得依民法第244 條規定，訴請撤銷被告間之抵押權設定
    行為，並塗銷抵押權登記等情。爰為先位聲明：(一)確認被告
    間就系爭房地於90年10月3 日由高雄縣岡山地政事務所登記
    之300 萬元抵押權不存在。(二)被告乙○○應就上開抵押權設
    定登記予以塗銷；及備位聲明：(一)被告間於90年10月3 日就
    系爭房地所為抵押權設定行為應予撤銷。(二)被告乙○○應將
    上開就被告丙○○部分之抵押權設定登記予以塗銷。
三、被告則以：被告丙○○自89年起因財務問題，即不斷向被告
    乙○○借貸，被告乙○○陸續以貸款、保單質借、存單解約
    等方式，借款予被告丙○○共250 萬元。嗣因被告丙○○無
    法清償，遂於90年10月3 日以其所有系爭房地，設定300 萬
    元之抵押權予被告乙○○作為擔保，上開借款及抵押權之設
    定皆為真正，渠等並無為通謀虛偽之意思表示，亦無原告所
    指之脫產行為，而有害及原告之權利等語，資為抗辯。並聲
    明：駁回原告之訴。
四、按確認法律關係之訴，非原告有即受確認判決之法律上利益
    者，不得提起之，民事訴訟法第247 條定有明文。又所謂即
    受確認判決之法律上利益，係指因法律關係之存否不明確，
    致原告在私法上之地位有受侵害之危險，而此項危險得以對
    於被告之確認判決除去者而言，最高法院著有42年台上字第
    1031號判例可資參照。查原告係以被告丙○○為逃避債權追
    索，竟將其所有系爭房地通謀虛偽設定抵押權予被告乙○○
    ，惟被告否認上開抵押權係虛偽設定，故上開抵押權之存否
    並不明確，業已影響原告受償債權之權利，足使其私法上地
    位有受侵害之危險，而此危險得以確認判決加以除去，故原
    告自有即受確認判決之法律上利益，其提起確認之訴並為先
    位聲明，核無不合，應予准許。
五、兩造不爭執及爭執事項分別如下：
    不爭執之事項：
（一）訴外人黃碧倫於89年1 月21日邀同被告丙○○向原告貸款
      30萬元，二人並共同簽發面額30萬元、到期日為89年9 月
      25日之本票1 紙作為擔保，嗣經原告提示後未獲付款，經
      原告向本院聲請本票裁定，本院於同年12月4 日以89 年
      度票字第18056 號裁定准予強制執行，有上開本票及裁定
      各1 紙在卷可稽（見本院卷第5 、6 頁）。
（二）被告丙○○於90年10月3 日，就其所有之系爭房地與其母
      即訴外人梁吳秀蘭共同設定300 萬元之抵押權予被告乙○
      ○，有系爭房地之抵押權設定資料可參（見本院卷第92至
      96頁）。
（三）原告欲聲請本院強制執行被告丙○○之不動產，而於94年
      9 月2 日調取系爭房地之登記謄本時，始知悉被告間就系
      爭房地設有300 萬元之抵押權存在。
    爭執之事項：
（一）被告間之250 萬元借款債權及系爭房地設定300 萬元之抵
      押權，是否為通謀虛偽意思表示所為？
（二）原告主張依民法第244 條第1 、4 項之規定，訴請撤銷前
      開抵押權設定行為及塗銷抵押權登記，有無理由？
六、本院對於兩造爭執事項之判斷如下：
（一）關於先位聲明部分：被告間之250 萬元借款債權及系爭房
      地設定300 萬元之抵押權，是否為通謀虛偽意思表示所為
      ？
    1.按第三人主張表意人與相對人通謀而為虛偽意思表示者，
      該第三人應負舉證之責，最高法院著有48年台上字第29號
      判例可資參照。原告固主張被告就前開借款債權及抵押權
      設定均係通謀虛偽意思表示所為，惟為被告所否認，則就
      此通謀虛偽意思表示之事實，自應由原告負舉證之責。本
      件被告乙○○就其陸續借款予被告丙○○之事實，業據其
      提出被告丙○○之臺灣中小企業銀行利息收據、南誠實業
      股份有限公司清償證明書各1 紙為證（見本院卷第32頁）
      ，且經證人即被告之姐梁敏芝於本院證述：被告乙○○確
      有借款2 百多萬元予被告丙○○，被告丙○○因欠款所以
      將系爭房地設定抵押予被告乙○○等語明確（見本院卷第
      48頁）。又依被告乙○○所辯，其係以貸款、保單質借及
      存單解約方式，提供之250 萬元借款予被告丙○○乙節，
      經本院調取上開資金明細資料結果，確有上開貸款、保單
      質借及存單解約資料，此有臺灣土地銀行岡山分行94年11
      月10日岡存字第0940001097號函附之借據、傳票及交易明
      細查詢、中華郵政股份有限公司鳳山郵局94年12月6 日鳳
      營字第0940101750號函附之質押借款及歷史交易明細可稽
      （見本院卷第72至79頁、第203 至207 頁），堪認被告乙
      ○○抗辯其有借款予被告丙○○之事實為真正。至原告雖
      主張被告未提出彼此間之借款往來資料，且其所提之上開
      資金來源資料，並不能證明是被告乙○○借款予被告丙○
      ○云云，惟原告就被告間之借款關係是否虛偽並未能舉證
      以實其說，故其主張被告間之借款係通謀而為虛偽意思表
      示，尚屬無據。
    2.按抵押權所擔保者為原債權、利息、遲延利息，及實行抵
      押權之費用，民法第861 條前段定有明文。被告乙○○對
      於被告丙○○既有250 萬元之借款債權存在，已如前述，
      則其對於被告丙○○所有系爭房地之應有部分設定擔保債
      權額300 萬元之第二順位抵押權，並未逾前開借款金額25
      0 萬元甚多，依前揭規定，該抵押權所擔保者既包括原債
      權、遲延利息及實行抵押權之費用，故被告設定債權額30
      0 萬元之抵押權尚屬合理。準此，原告主張系爭房地之抵
      押權設定及所擔保之借款債權均屬虛偽而無效，尚無依據
      ，故其先位聲明請求確認系爭房地之抵押權及所擔保之債
      權不存在，被告乙○○並應塗銷抵押權之設定登記，為無
      理由。
（二）備位聲明部分：原告主張依民法第244 條第1 、4 項訴請
      撤銷抵押權設定行為及塗銷抵押權登記，有無理由？
    1.按債務人所為之無償行為，有害及債權者，債權人得聲請
      法院撤銷之；債權人依第1 項或第2 項之規定聲請法院撤
      銷時，並得聲請命受益人或轉得人回復原狀，民法第244
      條第1 項、第4 項前段定有明文。次按債務人以其所有之
      不動產設定抵押權，同時向他人借貸款項，其設定抵押權
      之行為，固屬有償行為，若先有債權之存在而於事後為之
      設定抵押權者，如無對價關係，即屬無償行為。倘有害及
      債權，則債權人自得依民法第244 條第1 項之規定以撤銷
      之（最高法院51年台上字第3528號判例參照）。
    2.查本件抵押權設定所擔保之借款，係被告乙○○自89年起
      陸續借款予被告丙○○，於系爭房地辦理設定抵押權時，
      被告乙○○已借予被告丙○○共250 萬元，此據被告乙○
      ○陳明在卷（見本院卷第83頁）。而系爭抵押權係於90年
      10 月3日設定登記，有系爭房地之土地及建物登記謄本可
      憑（見本院卷第8 至11頁），足認被告間乃先有借款債權
      存在，事後始為系爭房地之抵押權設定，被告丙○○設定
      抵押權顯係為擔保被告乙○○之原有借款債權，而無對價
      關係甚明，則被告間之設定抵押權行為自屬無償行為，應
      堪認定。又被告丙○○於設定抵押權予被告乙○○當時並
      無任何收入，此據被告乙○○陳述明確（見本院卷第225
      頁），且經本院依職權調閱被告丙○○之財產所得，被告
      丙○○於90年間除系爭房地之所有權及薪資所得216,000
      元外，別無其他足資清償之財產，此有稅務電子閘門財產
      所得調件明細表可參（見本院卷第211 頁），故被告丙○
      ○於90年10月3 日設定抵押權予被告乙○○時，應已陷於
      無資力之狀態，其將系爭房地設定抵押權予他人，將使得
      原告受償困難，其所為抵押權之設定顯然有害原告之借款
      債權。是以原告基於債權人之身分主張行使民法第244 條
      之撤銷權，請求撤銷被告就系爭房地所為之抵押權設定行
      為，及命被告乙○○予以回復原狀而為塗銷抵押權登記，
      自屬有據。
七、綜上所述，原告先位聲明訴請確認被告間就系爭房地所設定
    之抵押權不存在，並命被告乙○○應就抵押權予以塗銷，洵
    屬無據，不應准許。其備位請求被告於90年10月3 日就系爭
    房地設定抵押權登記之行為，已使被告丙○○之責任財產減
    少，且有害及原告之債權，則屬有據。從而，原告依民法第
    244 條第1 、4 項規定，訴請撤銷被告就系爭房地所為之抵
    押權設定行為，並請求被告乙○○塗銷系爭房地之抵押權設
    定登記，為有理由，應予准許。
八、本件事證已臻明確，兩造其餘主張及攻擊防禦方法，經審酌
    後認對判決結果不生影響，爰不逐一論述，附此敘明。
九、據上論結，本件原告之訴為有理由，依民事訴訟法第385 條
    第1項前段、第78條、第85條第1 項前段，判決如主文。
中    華    民    國    95    年   2    月     23     日
                  民事第五庭審判長法  官  魏式璧
                                  法  官  方錦源
                                  法  官  吳俊龍
正本係照原本作成。
如不服本判決，應於送達後20日內，向本院提出上訴狀並表明上
訴理由，如於本判決宣示後送達前提起上訴者，應於判決送達後
10日內補提上訴理由書（須附繕本）。
中    華    民    國    95    年   2    月     23     日
                                   書記官  馮欽鳳


司法院資訊處製作；財團法人民間司法改革基金會備份。
